最高法院刑事判決　　　　　　　　　　　　　　　九十一年度台上字第二六五六號
　　上　訴　人　台灣高等法院檢察署檢察官
　　被　　　告　庚○○
　　選任辯護人　謝協昌律師
　　　　　　　　楊芳婉律師
　　被　　　告　丙○○
　　　　　　　　乙○○
　　右二人共同
　　選任辯護人　林慶苗律師
　　　　　　　　楊芳婉律師
　　被　　　告　甲○○
　　　　　　　　戊○○
　　　　　　　　己○○
　　　　　　　　丁○○
　　右四人共同
　　選任辯護人　洪麗珍律師
　　　　　　　　楊美玲律師
　　　　　　　　程巧亞律師
　　被　　　告　辛○○
　　選任辯護人　侯福仁律師
右上訴人因被告等貪污等罪案件，不服台灣高等法院中華民國九十年六月十八日第二
審更審判決（八十九年度上更(一)字第一０八二號，起訴案號：台灣台北地方法院檢察
署八十五年度偵字第八五一三、八六二七、九０六四、九四九八、九四九九、一００
五九、一０八七五、一二四０二號），提起上訴，本院判決如左：
    主  文
　原判決撤銷，發回台灣高等法院。
　　理  由
本件原判決綜合其調查證據之結果，認被告丙○○、乙○○、庚○○、己○○、丁○
○、戊○○、甲○○、辛○○等被訴違反貪污治罪條例等罪嫌部分，犯罪尚屬不能證
明，第一審諭知渠等無罪之判決，於法並無不合，予以維持，駁回檢察官對被告等部
分在第二審之上訴，固非無見。
惟按第一審判決，雖用法錯誤但與判決主旨無關，固毋庸改判，然為避免一、二審判
決之理由先後矛盾，仍應於第二審判決理由內予以糾正，若審判之範圍有所變更，即
不能視為與判決主旨無關，自應將第一審判決撤銷改判，始為適法（本院二十三年上
字第一四九二號、七十一年台上字第九八一號判例意旨參照）。又法院固不得就未經
起訴之犯罪審判，但法院於不妨害事實同一之範圍內，仍得自由認定事實，適用刑罰
，如為有罪之判決，自得變更檢察官之起訴法條，此觀刑事訴訟法第三百條之規定自
明。本件第一審判決對於被告甲○○、辛○○是否成立刑法第三百四十二條之背信罪
及同法第二百十四條之使公務員登載不實罪（第一審判決誤載為刑法第二百十五條）
部分，認公訴意旨並未載及，其構成要件復與公訴人所訴法條互殊，認與起訴部分無
裁判上一罪之關係，自難併予審酌等語（見第一審判決第三一頁），似認關於甲○○
、辛○○有無涉犯刑法第三百四十二條、第二百十四條部分，並不在檢察官起訴之同
一事實範圍之內，與原判決理由稱：「至於被告甲○○被訴與被告辛○○期約收取回
扣或浮報價額一節，因其並非受公務機關委託執行公務，已無繩以貪污罪名之餘地；
就起訴書所指此部分行為性質加以觀察，亦不能證明對於其與財團法人中華顧問工程
司間之委任本旨有何故違，充其量僅屬民事不法行為之範疇，與刑罰法令明文處罰之
對象尚屬有間，均不生觸犯刑法第三百四十二條背信罪之問題。既不能證明被告甲○
○犯罪，此部分自亦無從課被告辛○○以共犯之刑責。」云云（見原判決第一二頁）
，似認甲○○、辛○○有無涉犯刑法第三百四十二條之罪部分，係在檢察官起訴之同
一事實之內，與第一審判決理由立論不同。原判決對於甲○○、辛○○部分起訴書所
指之犯罪事實，其社會基本事實，是否涵蓋背信、使公務員登載不實等部分之犯罪事
實，並未詳予辨明，對於第一審判決，認起訴之犯罪事實並不包括背信及使公務員登
載部分，是否不當，第二審判決之審判範圍是否已擴張，與判決主旨有無關連，應否
撤銷第一審判決改判，均未論及，揆之上開說明，難謂適法。又公務員基於公法上之
規定，關於職務上之行為，如有意圖為自己或第三人不法之利益，或損害其服務機關
之利益而為違背其職務之行為，致生損害於服務機關之財產或其他利益者，雖因不符
合貪污治罪條例或其他職特例規定之構成要件，而不成立職罪名，仍非不可以背
信罪相繩（本院二十八年上字第二四六四號判例意旨參照）。本件被告丙○○、庚○
○、乙○○均係交通部民用航空局（下稱民航局）承辦本件桃園中正國際機場第二期
航站大廈新建工程（下稱系爭工程）相關業務之公務員，就其職務上之行為雖因不符
合公訴意旨所指涉犯修正前（八十一年七月十七日）貪污治罪條例第六條第一項第四
款對於主管或監督之事務，直接或間接圖利者之罪之構成要件，或因其後該法條之先
後修正（八十五年十月二十三日、九十年十一月七日），其構成要件已有改變而不成
立該罪，但在不妨害起訴之同一事實範圍內，丙○○、庚○○、乙○○等有無背信之
行為，能否變更起訴法條論以背信罪，己○○、戊○○、丁○○與之有無共同背信之
行為，原判決均未予辨明、調查、審認，自非適法。再刑法第三百四十二條背信罪之
所謂「違背其任務」，係指違背他人委任其處理事務應盡之義務（民法第五百三十五
條），內涵誠實信用之原則，積極之作為與消極之不作為，均包括在內，是否違背其
任務，應依法律之規定或契約之內容，依客觀事實，本於誠實信用原則，就個案之具
體情形認定之。查甲○○、己○○、戊○○、丁○○均各係財團法人中華顧問工程司
（下稱中華顧問工程）所僱用之工程師，分別受該中華顧問工程之指派，辦理本件系
爭工程中相關工程之規劃、設計、工程預算書之提出等業務，自均屬「為他人處理事
務」之人，能否以上開被告等「依其與該財團法人委任關係，所負義務範圍，乃在完
成相關設計、監造事宜，只須達於業主民航局予以認可接受程度，即難謂與受任本旨
有違。」，或「充其量僅屬民事不法行為之範疇，與刑罰法令明文處罰之對象尚屬有
間，均不生觸犯刑法第三百四十二條背信罪之問題。」（見原判決第一二頁）為理由
，認渠等並無「違背其任務」即非無再加研求之餘地，揆之上開說明，原判決未在起
訴之同一事實範圍內，進一步辨明、調查、審酌渠等有無「違背其任務」及其他刑法
第三百四十二條構成要件之行為，遽認渠等與辛○○並不成立背信罪，自有調查職責
未盡及判決理由未備之違法。檢察官上訴意旨指摘原判決不當，尚非全無理由，應認
仍有撤銷發回更審之原因。
據上論結，應依刑事訴訟法第三百九十七條、第四百零一條，判決如主文。
中      華      民      國    九十一    年      五      月      九      日
                              最高法院刑事第八庭
                                  審判長法官  莊  登  照
                                        法官  洪  明  輝
                                        法官  黃  一  鑫
                                        法官  魏  新  和
                                        法官  林  秀  夫
      右正本證明與原本無異
                                              書  記  官
中      華      民      國    九十一    年      五      月     十七     日
